【裁判字號】    97,上訴,3032
【裁判日期】    970829
【裁判案由】    偽造有價證券等
【裁判全文】
臺灣高等法院刑事判決                97年度上訴字第3032號
上  訴  人  臺灣板橋地方法院檢察署檢察官
被      告  甲○○
                      事務所）
指定辯護人  本院公設辯護人丙○○
上列上訴人因被告偽造有價證券等案件，不服臺灣板橋地方法院
96年度訴字第186號，中華民國97年4月30日第一審判決（起訴案
號：臺灣板橋地方法院檢察署95年度偵緝字第2829號），提起上
訴，本院判決如下：
    主  文
上訴駁回。
    理  由
一、公訴意旨略以：被告甲○○（起訴書誤載為李敏惠）與乙○
    ○係朋友關係，其於民國93年9月間某日，以生意週轉為由
    ，向乙○○表示借用銀行帳戶及支票作為款項轉帳使用，乙
    ○○與被告即於93年9月29日某時許，前往華南商業銀行（
    下稱華南銀行）萬華分行申辦乙○○之金融存款帳戶並申領
    甲存支票1本（票號0000000至0000000號）使用，並於申辦
    完畢後，將前開華南銀行兼具信用卡功能之金融卡、存摺、
    印鑑章、密碼及前開甲存支票1本等物，均交予被告保管，
    詎被告意圖為自己不法所有，而為下列之行為：(1)其明知乙
    ○○並未授權使用前開信用卡刷卡消費，竟基於行使偽造私
    文書及意圖為自己不法所有之概括犯意，於附表一所示之時
    間地點，冒用「乙○○」之名義，持乙○○所有之前開華南
    銀行信用卡，刷卡消費共新臺幣（下同）48,296元，並由被
    告在1式2聯或1式3聯之簽帳單上偽造「乙○○」之署押後，
    將其中1聯交付如附表一所示之特約商店作為向華南銀行請
    領款項之用，使如附表一所示之特約商店陷於錯誤而交付商
    品予被告，並生損害於乙○○本人、特約商店及華南銀行。
    (2)被告亦明知乙○○並未授權其代為向華南銀行申領其他甲
    存支票使用，竟基於偽造私文書及意圖為自己不法所有之概
    括犯意，先於94年2月15日，持乙○○所有之印鑑章前往華
    南銀行，冒用乙○○名義，在支票領用單上盜蓋乙○○之印
    章，而以此方式偽造支票領用單，並交付予不知情之銀行承
    辦人員以行使之，致承辦人員陷於錯誤，誤認被告係經存戶
    乙○○授權申領支票之人，即交付票號NC0000000號至NC000
    0000號之支票共25紙予被告，足以生損害於乙○○及華南銀
    行。而被告取得前開支票後，復基於意圖供行使之用，而偽
    造有價證券之概括犯意，於不詳時地，在附表二所列之支票
    上，擅自填載發票日期及發票金額，並完成發票行為，同時
    將附表二之支票交予姓名年籍不詳之人而行使，足以生損害
    於乙○○，嗣經乙○○收受華南商銀寄送之帳單及不詳人士
    持前開支票向乙○○追索，始查悉上情。因認被告涉犯刑法
    第216條、第210條之行使偽造私文書罪嫌、同法第339條第1
    項之詐欺取財罪嫌及同法第201第1項之偽造有價證券罪嫌等
    語。
二、按犯罪事實應依證據認定之，無證據不得認定犯罪事實；不
    能證明被告犯罪者，應諭知無罪之判決，刑事訴訟法第154
    條第2項、第301條第1項分別定有明文。又同法第161條第1
    項明定：「檢察官就被告犯罪事實，應負舉證責任，並指出
    證明之方法。」依此，檢察官對於起訴之犯罪事實，應負提
    出證據及說服之實質舉證責任。倘其所提出之證據，不足為
    被告有罪之積極證明，或其指出證明之方法，無從說服法院
    以形成被告有罪之心證，基於無罪推定之原則，自應為被告
    無罪判決之諭知（最高法院92年台上字第128號判例意旨參
    照）。
三、證據能力：後引之被告以外之人於審判外之陳述（包括書面
    陳述），固均屬傳聞證據，惟檢察官、被告及辯護人對此均
    不爭執其證據能力，而各該證據資料之製作取得，亦無違法
    不當之情況，因認為以之作為證據應屬適當，依刑事訴訟法
    第159條之5規定，均有證據能力，合先敘明。
四、公訴人認被告涉犯刑法第216條、第210條之行使偽造私文書
    罪嫌、同法第339條第1項之詐欺取財罪嫌及同法第201條第1
    項之偽造有價證券罪嫌，主要是以：被告偵訊供述、告訴人
    乙○○於警詢及偵訊指述、華南銀行信用卡帳單明細、簽帳
    單影本、華南銀行94年11月14日華萬字第265號函、94年2月
    15日支票領用單及支票影本等為據。訊據被告固坦承：於附
    表一所示時地，持乙○○兼具信用卡功能之金融卡為附表一
    所示之交易，並在各筆交易之簽帳單上填寫「乙○○」之姓
    名；於94年2月15日，持乙○○所有之印鑑章前往華南銀行
    領取票號NC0000000號至NC0000000號共25紙支票，並以乙○
    ○名義簽發附表二所示6紙支票等情，惟否認有何行使偽造
    私文書、詐欺取財或偽造有價證券犯行，辯稱：該張金融卡
    兼具信用卡功能，係乙○○授權使用。領取卡片後，即當著
    乙○○面前，在卡片後方簽下乙○○之名字，信用卡帳單也
    是寄送至被告於臺北市○○區○○街81號2樓住處。與乙○
    ○同往華南銀行開戶，並將票號0000000至0000000號之支票
    、存摺、印章、密碼均交付予被告保管。另NC0000000號至N
    C0000000號之支票，乙○○亦有授權使用，曾交付其中票號
    NC00000000、0000000號兩張支票予乙○○，用以支付乙○
    ○之保險費等語。經查：
（一）有關乙○○於93年9月29日，受被告請託，同往華南銀行
      萬華分行申辦金融帳戶，並將卡號0000000000000000號兼
      具信用卡功能之金融卡及密碼交付予被告。被告嗣於附表
      一所示時地，持前述乙○○名義之金融卡刷卡從事如附表
      一所示之消費，並在各筆交易之簽帳單上填寫「乙○○」
      之姓名等情，業經被告自承不諱，核與證人乙○○於警詢
      、偵訊證述相符，復有華南銀行萬華分行94年11月14日華
      萬字第265號函、華南銀行信用卡帳單明細、簽帳單影本
      在卷可稽（偵字第14829號卷第8頁，發查字卷第4-12頁）
      ，此部分事實，堪予認定。
（二）有關乙○○於93年12月7日，與被告一同前往華南銀行萬
      華分行，申辦乙○○名義帳號000000000000號支票帳戶，
      並於同日領取票號0000000號至0000000號之支票1本（下
      稱第1本支票），乙○○於開戶後，即將該帳戶之存摺、
      印鑑章與第1本支票交付予被告，並授權被告得以其名義
      簽發該第1本支票。其後被告於94年2月15日，單獨前往華
      南銀行萬華分行，在支票領用單上蓋用乙○○之印鑑章，
      憑以領取票號0000000號至0000000號支票（下稱第2本支
      票），附表二所示6紙支票均為被告以乙○○之名義所簽
      發等情，亦為被告與告訴人乙○○所是認，並華南銀行萬
      華分行94年11月14日華萬字第265號函、93年12月7日及94
      年2月15日支票領用單影本各1紙、附表二所示支票影本6
      紙附卷可憑（偵字第14829號卷第8-10頁，他字卷第34-36
      頁）此部分事實，亦堪認定。
（三）被告辯稱：均經乙○○同意授權等語，觀諸證人乙○○
      於警詢、偵訊證稱：當時被告表示經濟出了一些問題，因
      為生意上需要，希望我幫忙，我才去華南銀行開戶，並將
      存摺、印章、金融卡與密碼全部交付被告，因為被告之前
      幫過我，我很信任被告。只有授權被告使用金融卡，並未
      授權被告刷信用卡，因為我不知道金融卡有兼信用卡功能
      。且僅授權被告使用第1本支票，並未授權被告領取並使
      用第2本支票，當時與被告並未約定如何還錢，因為我的
      存摺、印章都在被告處，被告開完票再將錢存入帳戶內即
      可（他字卷第6頁、第7頁、偵緝字卷第33頁、第34頁）；
      於原審證稱：因為被告在十幾年前收留過我，因此幫助
      被告辦理金融卡。卷附金融卡申請書上之資料都是我填載
      ，其上大同區○○街之地址是被告之地址。當時不知道上
      開金融卡有信用卡之功能，所以並未與被告討論使用信用
      卡功能這部分，只是要借被告轉帳使用，並未向被告提及
      不可作為信用卡用途使用，亦未警告被告不可再領第2本
      支票，不知道被告可以在沒有我配合之情形下，可以自己
      去領第2本支票。後來被告搬離其住處，持票人與銀行向
      我催款，才知道被告冒用我名義使用信用卡及簽發支票等
      語（原審卷第179頁至第183頁），堪認證人乙○○基於報
      恩及信任被告，故將上開金融卡、密碼、印章、存摺及前
      述第1本支票均交予被告使用，且於前開申請書上填載被
      告之住址為帳單地址等情，基此客觀情事，似難認證人乙
      ○○未概括授權，再者，參酌證人乙○○亦稱：於案發之
      前，對於被告如何使用第1本支票、金融卡或繳款之情節
      皆未詳加過問，且於其交付第1本支票、印章及金融卡予
      被告並授權被告使用時，亦未向被告言明或約定被告不得
      使用該金融卡之信用卡功能及禁止被告以其名義請領第2
      本支票等語，益足認證人乙○○對此確有概括授權，則被
      告所辯，尚非無據，因此，不能認被告以信用卡交易或申
      領支票簿，係施用詐術，其於上開信用卡交易，或支票上
      ，簽署乙○○名義，亦難認係偽造。
（四）至於告訴人乙○○指稱：不知金融卡有信用卡功能，未曾
      同意被告使用信用卡乙節，然於原審亦稱：當初知道該金
      融卡含有信用卡功能等語（原審卷第180頁），前後不一
      ，不能輕信，何況，系爭金融卡兼具信用卡之功能，開啟
      金融卡密碼即開啟信用卡等情，有華南銀行萬華分行96年
      12月10日（96）華萬字第347號函可參（原審卷第143頁）
      ，再觀諸該金融卡（信用卡）申請書載有：卡別VISAComb
      o卡，帳單及通訊地址等信用卡相關欄項（原審卷第144頁
      ），而證人乙○○自承親填該申請書資料，亦親至銀行申
      領金融卡，則證人乙○○對此記載，豈會全然不知？再衡
      諸一般金融機構辦理金融卡常情，銀行人員會就該金融卡
      之功能為基本之解說，則證人乙○○豈能推說不知該卡有
      信用卡功能？是其陳稱不知情乙節，有違常情，不能遽信
      ，從而，其稱：未同意被告使用信用卡等語，即不能採信
      。
（五）告訴人乙○○指稱：未曾同意被告領第二本支票乙節，按
      被告亦不否認請領第二本支票時，未告知告訴人乙○○，
      惟辯稱：曾將第二本支票中，發票人為乙○○、票號NC00
      000000、0000000號兩張支票交付予乙○○使用，有告知
      是第二本支票的票子等語，查：證人乙○○將印章、存摺
      等交予被告，復未為限制，已如前述，於客觀上已足認係
      概括授權，則被告據此申領第二本支票，似難認主觀上有
      何冒名申領犯意，何況，證人乙○○於原審證稱：被告有
      簽發該二張支票給我，我交給保險公司等語（原審卷第17
      9頁），倘被告果係冒名申領該支票簿，豈會將之交予遭
      冒名之證人乙○○而自曝犯行？由此，益足認被告主觀上
      當無冒乙○○名義請領或使用第二本支票之犯意，是被告
      辯稱：無偽造文書、偽造有價證券犯意等語，尚非不可採
      。至於告訴人又稱：不知該二張支票係第二本等語，然縱
      告訴人不知，惟如前所述，本件堪認係概括授權，難認被
      告有冒名請領，因此，尚難以告訴人所稱不知，而為不利
      被告之認定。
（六）被告固不諱言：使用乙○○之前開金融卡為附表一之交易
      及簽發附表二之各張支票，該等卡債及票債應由其負擔等
      情，堪認其並無不願付款之意，而證人乙○○亦證稱：未
      曾與被告約定如何還錢，只要被告將錢存入帳戶內即可等
      語，因此，尚難以被告事後欠款，即推論其自始即有詐欺
      取財之不法犯意，或告訴人、銀行及商家曾為何種詐術所
      騙，此部分當屬民事債務糾葛，與刑法詐欺罪之構成要件
      有間。
綜上，公訴人所舉事證，尚有合理懷疑空間，不能證明被告有行
使偽造文書、偽造有價證券、詐欺取財之犯意，被告所辯，尚非
不可採。此外，復查無任何積極證據足認被告確有偽造有價證券
、行使偽造私文書或詐欺取財犯行，揆諸前揭說明，自應諭知被
告無罪。
五、原審同此認定，諭知被告無罪，核無不合，檢察官循告訴人
    請求上訴，未提新事證，猶對原事證為爭執，難認有理由，
    應予駁回。
據上論斷，應依刑事訴訟法第368條，判決如主文。
本案經檢察官李良忠到庭執行職務。
中    華    民    國    97    年    8     月    29    日
                  刑事第十八庭審判長法  官  吳鴻章
                                    法  官  陳健順
                                    法  官  周政達
以上正本證明與原本無異。
如不服本判決，應於收受送達後十日內向本院提出上訴書狀，其
未敘述上訴之理由者並得於提起上訴後十日內向本院補提理由書
（均須按他造當事人之人數附繕本）。
                                    書記官  莊昭樹
中    華    民    國    97    年    8     月    29    日
附表一：
  ┌──┬────────────────┬────────┬─────┐
  │編號│犯罪時間                        │地  點          │盜刷金額  │
  ├──┼────────────────┼────────┼─────┤
  │ 一 │93年12月2 日晚間10時40分（起訴書│君戀酒坊        │3000元    │
  │    │誤載為93年12月7 日2時12分）     │                │          │
  ├──┼────────────────┼────────┼─────┤
  │ 二 │93年12月5 日傍晚6 時31分（起訴書│麒麟懋廳        │1525元    │
  │    │誤載為93年12月8 日5 時12分）    │                │          │
  ├──┼────────────────┼────────┼─────┤
  │ 三 │93年12月4 日某時（起訴書誤載為93│欣欣小吃店      │4210元    │
  │    │年12月9 日4 時12分）            │                │          │
  ├──┼────────────────┼────────┼─────┤
  │ 四 │93年12月4 日傍晚6 時33分（起訴書│雅香食品有限公司│1600元    │
  │    │誤載為93年12月9 日4 時12分）    │                │          │
  ├──┼────────────────┼────────┼─────┤
  │ 五 │94年1 月9 日清晨4 時40分（起訴書│「蘭」特約商店  │3000元    │
  │    │誤載為94年1 月12日9 時1 分）    │                │          │
  ├──┼────────────────┼────────┼─────┤
  │ 六 │94年1 月15日清晨3 時34分（起訴書│金紅磚卡拉OK    │1100元    │
  │    │誤載為94年1 月18日15時1 分）    │                │          │
  ├──┼────────────────┼────────┼─────┤
  │ 七 │94年2 月28日下午5 時55分（起訴書│港九香滿樓懋廳股│2893元    │
  │    │誤載為94年3 月3 日）            │份有限公司      │          │
  ├──┼────────────────┼────────┼─────┤
  │ 八 │94年3 月3 日下午4 時58分（起訴書│港九香滿樓懋廳股│748元     │
  │    │誤載為94年3 月7 日）            │份有限公司      │          │
  ├──┼────────────────┼────────┼─────┤
  │ 九 │94年3 月7 日下午5 時38分（起訴書│港九香滿樓懋廳股│1656元    │
  │    │誤載為94年3 月9 日）            │份有限公司      │          │
  ├──┼────────────────┼────────┼─────┤
  │ 十 │94年3 月8 日上午6 時14分（起訴書│「CASABELLA」特 │4500元    │
  │    │誤載為94年3 月10日8 時3 分）    │約商店          │          │
  ├──┼────────────────┼────────┼─────┤
  │十一│94年3 月20日下午3 時55分（起訴書│新光三越百貨股份│21804元   │
  │    │誤載為94年3 月23日20時3 分）    │有限公司臺北站前│          │
  │    │                                │分公司          │          │
  ├──┼────────────────┼────────┼─────┤
  │十二│94年3 月20日下午3 時20分（起訴書│新光三越百貨股份│2260元    │
  │    │誤載為94年3 月23日20時3 分）    │有限公司臺北站前│          │
  │    │                                │分公司          │          │
  └──┴────────────────┴────────┴─────┘
 附表二
  ┌──┬─────┬────┬───┬────┬────┐
  │編號│支票號碼  │發票日  │金額  │付款人  │備註    │
  │    │          │        │      │        │        │
  ├──┼─────┼────┼───┼────┼────┤
  │ 一 │NC0000000 │94.02.27│10萬元│華南商銀│無      │
  │    │          │        │      │萬華分行│        │
  ├──┼─────┼────┼───┼────┼────┤
  │ 二 │NC0000000 │94.03.03│12萬元│同上    │無      │
  ├──┼─────┼────┼───┼────┼────┤
  │ 三 │NC0000000 │94.03.21│12萬元│同上    │無      │
  ├──┼─────┼────┼───┼────┼────┤
  │ 四 │NC0000000 │94.04.01│30萬元│同上    │無      │
  ├──┼─────┼────┼───┼────┼────┤
  │ 五 │NC0000000 │94.04.01│20萬元│同上    │無      │
  ├──┼─────┼────┼───┼────┼────┤
  │ 六 │NC0000000 │94.03.28│20萬元│同上    │無      │
  └──┴─────┴────┴───┴────┴────┘


司法院資訊處製作；財團法人民間司法改革基金會備份。
